【裁判字號】    93,重上,627
【裁判日期】    951031
【裁判案由】    確認派下權存在
【裁判全文】
臺灣高等法院民事判決                 93年度重上字第627號
上  訴  人    乙○○
訴訟代理人    蕭相國律師
上  訴  人    庚○○
法定代理人    癸○○
上  訴  人    丁○○
              辛○○（王建雄之承受訴訟人）
              壬○○（王建雄之承受訴訟人）
              戊○○
上列六人共同
訴訟代理人    李永裕律師
上  訴  人    丙○○      住台北縣三重市○路○街17巷12號
上列七人共同
訴訟代理人    莊勝榮律師
              呂沐基律師
              林重宏律師
被  上訴人    己○○      住台北縣三重市○○○路200巷62號
              甲○○      住台北縣三重市○○○路○段91號4樓
共      同
訴訟代理人    黃謙恩律師
              洪貴參律師
上列當事人間請求確認派下權存在事件，上訴人對於中華民國93
年10月14日臺灣板橋地方法院92年度重訴字第661 號第一審判決
提起上訴，經本院於95年10月17日言詞辯論終結，判決如下：
    主  文
原判決關於被上訴人己○○部分及訴訟費用之裁判均廢棄。
上開廢棄部分，被上訴人己○○在第一審之訴駁回。
其餘上訴駁回。
第一、二審訴訟費用由被上訴人己○○負擔二分之一，餘由上訴
人負擔。
    事實及理由
一、按祭祀公業之繼承，依從習慣，係以享有派下權之男系子孫
    或奉祀本家祖先之女子及從母姓之子孫為限，一般女子或不
    從母姓之子孫，向無派下權，即不得繼承祭祀公業財產，故
    民法所定一般遺產之繼承，於祭祀公業財產之繼承，不能為
    全部之適用。經查原審共同被告王建雄於提起上訴後，於民
    國（下同）94年10月25日死亡，雖其法定繼承人有其配偶王
    杜阿英、長子辛○○、次子壬○○及長女王美惠，此有戶籍
    謄本可稽（見本院卷(二)第83-1至86頁），惟就本件關於祭祀
    公業舍人公派下權爭議事件，依上開說明，王建雄之派下權
    應由其男系繼承人辛○○及壬○○繼承，是辛○○及壬○○
    於94年11月7 日具狀聲明承受訴訟（見本院卷(二)第82頁），
    核無不合，應予准許，合先敘明。
二、被上訴人起訴主張：被上訴人己○○為祭祀公業舍人公派下
    員王地之養女，於6歲時（即大正4年10月15日），因王地死
    亡而「戶主相續」繼為戶主，繼承王地之財產，並負奉祀王
    家祖先之責。己○○雖與訴外人陳福成生有子女，惟與陳福
    成並無婚姻關係存在，而未出嫁，是己○○應繼承取得祭祀
    公業舍人公之派下權。又被上訴人甲○○為訴外人王水塗之
    養子，而王水塗之父王屋係祭祀公業舍人公派下員王相之子
    ，王水塗於38年8月2日收養甲○○時，其長子王進良及次子
    王進財均已死亡，顯見王水塗係出於傳宗接代及祭祀祖先之
    目的收養甲○○，且迄至王水塗於78年 4月22日死亡時止，
    王水塗未再生育或收養其他男性子嗣，是甲○○亦應繼承取
    得祭祀公業舍人公之派下權。又祭祀公業舍人公係以祭祀神
    明及自己之祖先結合而成，立約人王地、王相、王丁才及王
    生並無血緣關係，僅係各房祭祀自己祖先及共同信奉之神明
    ，其輪值制度為各角頭之輪值，亦即由派下子孫各自輪值自
    房祖先之祭祀，而甲○○就本家祖先王相與其他派下員均有
    共同祭祀及出資修造祖墳，有關其派下員之身分亦早已獲得
    其他派下員認可，是甲○○應係祭祀公業舍人公之派下員。
    惟上訴人否認被上訴人二人對祭祀公業舍人公有派下權存在
    ，且上訴人丙○○於91年 4月17日所造報之祭祀公業舍人公
    派下員名冊亦未將彼等二人列入，為此提起本件訴訟，先位
    聲明請求確認被上訴人二人對祭祀公業舍人公之派下權存在
    ；倘認祭祀公業舍人公之性質非屬祭祀公業，而係屬神明會
    ，則被上訴人二人對該神明會亦有會員權存在，爰備位聲明
    請求確認被上訴人對舍人公之會員權存在等語。原審就被上
    訴人先位之訴為被上訴人勝訴之判決，被上訴人對於上訴人
    之上訴則聲明駁回上訴。
三、上訴人則以：祭祀公業之繼承，依習慣係以享有派下權之男
    系子孫或奉祀本家祖先之女子及從母姓之子孫為限。己○○
    係王地之養女，縱於王地死亡後繼為戶主，亦僅係日據時期
    戶政登記之一環，與宗祧繼承無關，依法不得繼承王地之派
    下員身分。又祭祀公業舍人公並無規約規定女子有權繼承派
    下權，且己○○亦不能證明其他派下員承認其得以養女身份
    繼承派下權，復不能證明其身為女子而有奉祀本家祖先，是
    其依法無從繼承取得祭祀公業舍人公之派下權。又己○○與
    陳福成先後於28年間及33年間生有子女陳天民及子○○，應
    認己○○與陳福成有實際婚姻生活，且所生之子女既皆姓陳
    ，當認其無從奉祀本家祖先，而不得取得祭祀公業舍人公之
    派下權。另甲○○雖為王水塗之養子，然祭祀公業派下權非
    屬應繼承之遺產，養子並非當然取得派下權。由於祭祀祖先
    與傳香火為宗族及家族所重視，故被立嗣之人須與立嗣之人
    有同宗關係，而甲○○之生父為蔡溝，非與王姓同宗，故甲
    ○○仍不得繼承取得祭祀公業舍人公之派下權。又甲○○縱
    有參與清明掃墓，然其並未證明祭祀公業舍人公其他派下員
    已認可其派下員之身分，是甲○○主張得繼承取得祭祀公業
    舍人公之派下權，自屬無據。又祭祀公業舍人公係屬祭祀公
    業，而非神明會，是被上訴人備位之訴主張祭祀公業舍人公
    實屬神明會之性質，而請求確認被上訴人二人對於舍人公有
    會員權存在，顯無理由等語，資為抗辯。原審就被上訴人先
    位之訴為上訴人敗訴之判決，上訴人不服，提起上訴，聲明
    ：(一)原判決廢棄。(二)被上訴人在第一審之訴駁回。
四、被上訴人主張王氏家族祖籍福建泉州，於有清之時渡海來台
    ，因感念故里所奉祀之舍人公，擅用神醫妙術救助黎民，為
    求渡海平安及期病痛之救助，因而奉請「舍人公」神像隨行
    來台。抵台後，王姓子孫為感念來台開墾拓荒之祖先及舍人
    公之庇佑，遂設立「祭祀公業舍人公」，嗣由該公業派下員
    代表人王建與訴外人劉愿共同承買坐落台北廳擺接堡江子翠
    庄第四崁282、1357地號土地2筆，依出資比例，由祭祀公業
    舍人公取得該土地所有權應有部分6/7，並決定以該2筆土地
    之收益作為該公業之祭祀費用等情，有明治36年間由王建與
    劉愿訂立之合約、民事爭訟調停書謄本、明治44年舊曆10月
    8日立樸耕字及土地登記謄本可稽（見原審卷第149至154 頁
    ），復為上訴人所不爭執（見原審卷第156、217頁），是被
    上訴人先位之訴主張祭祀公業舍人公之性質係屬祭祀公業，
    應屬可取。
五、關於被上訴人甲○○之請求部分：
  (一)按祭祀公業派下權之取得，可分為：(一)原始取得：祭祀公業
    之設立人全員均有派下權；(二)承繼取得：原則上，祭祀公業
    設立人之繼承人全部，均因設立人之死亡而取得派下權，自
    不問其為男、女或嗣子、養子，均平等取得此權，惟日據時
    期因女子原則上並無遺產繼承權，故除有特殊情形（如無男
    子繼承人而招婿並未出嫁者）外，亦不得取得派下權；又各
    公業就派下權之取得亦得以規約限制之（參照台灣民事習慣
    調查報告第783頁，93年7月 6版），足見祭祀公業派下權之
    取得與否，與是否有行祭祀儀式無關。又按祖宗之祭祀，係
    男子之權責，而實際上往往因無子繼嗣，於焉產生人為擬制
    之養子制度，而依民間習慣，收養之目的即在傳宗接代及祭
    祀祖先。由是觀之，依台灣民間習慣，養子亦得為祭祀公業
    之派下員，而有派下權。
  (二)經查王水塗為祭祀公業舍人公派下員王相之孫，於明治44年
    8 月28日出生，於78年4月22日死亡，其長子王進良於35年8
    月8日出生，於36年3月5日死亡，次子王進財於36年11月8日
    出生，於37年12月 1日死亡，嗣王水塗於38年8月2日收養甲
    ○○為養子，迄至其於78年 4月22日死亡時止，未再生育或
    收養其他男性子嗣等情，有上訴人丙○○於91年 4月17日申
    請核發祭祀公業舍人公派下全員證明書時所作成之繼承系統
    表及戶籍謄本可稽（見原審卷第19、52至60、229、230、29
    5 至302頁），復為上訴人所不爭執（見原審卷第105頁，本
    院卷(一)第58頁反面、64頁），堪信為真實，則依其情節，甲
    ○○主張王水塗係出於傳宗接代及祭祀祖先之目的而收養甲
    ○○，應屬可取。又上訴人並未舉證證明祭祀公業舍人公有
    以規約限制養子取得該公業派下權之情事，依前揭說明，應
    認甲○○得承繼王水塗之派下權，而為祭祀公業舍人公之派
    下員。
  (三)上訴人雖抗辯因祭祀祖先與傳香火為宗族及家族所重視，故
    被立嗣之人須與立嗣之人有同宗關係，而甲○○之生父為蔡
    溝，非與王姓同宗，仍不得繼承祭祀公業舍人公之派下權等
    語。惟查我國素重祖宗之祭祀，使其血食不絕，而祖宗之祭
    祀為男子之權責，然實際上，往往無男子繼嗣，於是產生人
    為的、擬制的養子制度。又我國古代固以收養同宗、同姓者
    為原則，然台灣私法以養子是否與本生家脫離關係為標準，
    故不論養子是否同宗、同姓，只要養子與本生家脫離關係即
    可（見上開調查報告第160、162頁），足見依我國習慣，養
    子與養父並不以同宗、同姓為限。經查甲○○之生父為蔡溝
    ，有上開戶籍謄本可稽（見原審卷第56頁），雖與王水塗非
    屬同宗、同姓，惟甲○○經王水塗收養後，已從養父王水塗
    姓王，顯已與其本生家脫離關係，依上開說明，仍發生收養
    之效力，而上訴人亦未舉證證明祭祀公業舍人公有以規約明
    定養子須以同宗、同姓者為限，始得承繼取得該公業派下權
    ，是上訴人所為此部分之抗辯，尚屬無據，而不足取。
  (四)雖內政部於69年5月9日以69台內民字第9984號函示：「…緣
    民間祭祀公業係宗祧繼承之遺制，依習慣其派下員應為享祀
    者之男系子孫，公業所有祭產，為公同共有性質，非子孫應
    繼財產，亦無應有分，均非養子所得繼承。現行民法規定養
    子女亦有繼承權，惟養子女究非養父上尊親之直系血親卑親
    屬，故在養父生前未經分割取得之祭產，養子女原則上無繼
    承權，但依台灣民間習慣，派下子女、養子女、贅婿有下列
    數種情形之一者，得為祭祀公業派下：『(一)依公業內部契約
    規章規定者。(二)經派下員全體同意者。(三)經派下員大會通過
    者。(四)其父或祖雖係養子均參加族中祭祀公業活動，早為前
    輩派下員默認者』」（見原審卷第111 頁），惟其內容核與
    上述養子亦得為祭祀公業派下員之台灣民間習慣不符，是本
    院依職權所為認事用法，自不受該行政機關所表示見解之拘
    束。故上訴人據以主張甲○○須符合上開函示所定要件，始
    能取得祭祀公業舍人公之派下權，亦不足取。
  (五)依上所述，甲○○先位請求確認其對祭祀公業舍人公之派下
    權存在，自屬有據。
六、關於被上訴人己○○之請求部分：
  (一)按日據時期因女子原則上並無遺產繼承權，故除有特殊情形
    （如無男子繼承人而招婿並未出嫁者）外，不得取得派下權
    ，已如前述；又設立人之繼承人中，女子出嫁者，亦不得為
    派下（見上開調查報告第783、785頁）。是祭祀公業派下權
    之繼承，依習慣，除別有約定外，係由男性繼承人繼承，若
    無男性繼承人者，始得由未出嫁之女繼承。
  (二)經查王地為祭祀公業舍人公之派下員，無子嗣；己○○於明
    治43年 3月16日出生，生父為劉石頭，生母為劉黃愛，由王
    地及其配偶王許治收養，嗣王地於大正 4年10月15日死亡，
    由己○○「戶主相續」繼為戶主，並於91年12月18日向戶政
    機關申請補填養父母姓名等情，有上訴人丙○○於91年 4月
    17日申請核發祭祀公業舍人公派下全員證明書時所作成之繼
    承系統表及戶籍謄本可稽（見原審卷第 19、31、32、227、
    303 至307頁），復為上訴人所不爭執（見原審卷第105頁，
    本院卷(一)第58頁反面），固堪信為真實。惟己○○雖於其養
    父王地死亡時，由戶政機關以「戶主相續」登記為戶主，然
    此乃日據時期戶政管理所為之登記，尚不能據此即認己○○
    已承繼取得王地之派下權。況於台灣，戶主又稱為家長或家
    主，係指主宰一家之人而言，即戶主於家內統理家政，對外
    代表一家，不以承繼宗統或掌司家祖之祭祀之主要目的，故
    為家長之資格，無庸為家祖之嫡長子孫，祇須為主宰一家之
    人即可（見上開調查報告第393、394頁），是己○○主張其
    因戶主相續而繼承宗祧，故得取得祭祀公業舍人公之派下權
    ，尚不足取。
  (三)次按日據時期婚姻之成立，並無如我國民法第 982條所定要
    件之限制（最高法院45年台上字第448號判例意旨參照)，當
    時台灣人間之婚姻係採取意思主義，特定男女間互有結婚之
    意思，而客觀的有夫妻關係之事實存在時，即可視為婚姻關
    係業已成立（見上開調查報告第72頁）。經查依上開戶籍謄
    本所載，己○○雖未為結婚登記，且其配偶欄為空白，然其
    於19年5月 1日與不詳姓名之男子生有長女王彩雲（於20年3
    月31日死亡），又於24年 5月26日與不詳姓名之男子生有長
    子王偉民（即王聰寶，於83年間死亡，無子嗣），嗣又與訴
    外人陳福成先於28年6月30日育有次子陳天民，復於33年2月
    2日育有長女子○○（見原審卷第113、142、227、303至307
    頁）；又證人子○○亦在本院到場證稱：其與陳天民因要傳
    陳家香火，因而從父陳福成姓陳等語（見本院卷(二)第 106頁
    ）；復經參諸己○○亦自認其與陳福成有同居關係（見原審
    卷第329頁，見本院卷(一)第290頁），則綜合上開情節，堪認
    己○○與陳福成有結婚之意思，且客觀上有夫妻關係之事實
    存在，而可視為有婚姻關係存在。雖證人子○○復證稱：據
    己○○告知，己○○因要傳王家香火，所以未與陳福成結婚
    ，其與陳天民係經生父認領而姓陳等語（見本院卷第 105、
    106 頁），惟查上開戶籍謄本關於證人子○○與陳天民所為
    之戶籍登記，除登記彼等二人之父為陳福成、母為己○○外
    ，並無彼等二人係經生父認領之記載，是證人子○○所為此
    部分之證詞顯與事實不符，尚難信為真實。則己○○既已出
    嫁，依習慣，自不能取得祭祀公業舍人公之派下權。
  (四)己○○雖又主張其有奉祀本家祖先之事實，並提出照片（見
    原審卷第289至293頁）及舉證人子○○、丑○○為證（見原
    審卷第106、107頁）。惟查己○○既已出嫁，縱其事實上有
    祭拜本家祖先，依前揭說明，仍不能因此而取得祭祀公業舍
    人公之派下權。
  (五)依卷附「祭祀公業舍人公派下員會員大會會議記錄」所載，
    己○○曾於87年 5月31日出席該次會員大會，並為提案附署
    人（見本院卷(一)第181、182頁）。惟該次會議之主席劉守謙
    嗣於87年 6月12日以郵局存證信函致擔任該次會議之記錄林
    朝煌表示：「於87年 5月31日於台北六福客棧，舉行舍人公
    派下員餐會。因派下員多年失去連絡，而彼此認親聚會與聯
    誼，並推舉造報人。嗣後於87年6月5日收到會議紀錄與資料
    影本計 5份，經詳閱後，茲感訝異，印像中當時並無人提案
    ，經訊問提案人劉武次說並不知此事，及附署人己○○都說
    不知此情，誠然此次聚餐之紀錄顯然有所瑕疵與程序不合。
    而會前曾言明於聚會時將提出所有派下員個別簽署之協議書
    ，才能正式開會選造報人，但於餐會當天至今一直無法全數
    提出所有協議書，顯然有欺騙之情。綜上所述特此致函台端
    ，必須再重新召開派下員大會、審查討論，並請律師列席以
    維所有全體派下員之權益」（見本院卷(一)第74、75頁）；而
    證人林朝煌於另案請求給付補償費事件 (原法院85年度重訴
    更字第 4號）審理中亦到庭證稱：該次會議召開程序係由其
    通知，僅通知該會議記錄上所載之15人，未通知其他人，尚
    有其他派下員因找不到而未通知等語（見本院卷(一)第 183頁
    ）；又證人子○○亦在本院到場證稱：上開會議記錄上「己
    ○○」之簽名不是己○○的筆跡，己○○不識字，不知該簽
    名係何人之筆跡等語（見本院卷(二)第 105頁），是依上開情
    節，已難認上開會議記錄為真正；況依該會議記錄所載內容
    ，亦未提及關於承認己○○為祭祀公業舍人公派下員之事項
    ，故尚難據以為有利於己○○之認定。
  (六)己○○雖另提出「山口廟舍人公74年菜寮角接大龍峒角移交
    清冊」（見本院卷(一)第309 頁），主張陳天民代其於74年10
    月29日（農曆 9月16日）將舍人公神像及大小金牌共27面移
    交予上訴人祖先王鍊增，足證祭祀公業舍人公派下員全體已
    同意由己○○承繼王地之派下權等語。惟上訴人否認該移交
    清冊之真正，且依該移交清冊所載，充其量僅足證明陳天民
    曾以大龍峒角爐主身分與菜寮角爐主王鍊增移交大小金牌27
    面，尚不足據以證明祭祀公業舍人公派下員全體已同意由己
    ○○承繼王地之派下權。
  (七)依上所述，己○○先位請求確認其對祭祀公業舍人公之派下
    權存在，為無理由。至祭祀公業舍人公係屬祭祀公業，而非
    神明會，已如前述，則己○○備位之訴主張祭祀公業舍人公
    實屬神明會，而請求確認其對於舍人公之會員權存在，亦屬
    無據。
七、綜上所述，甲○○先位請求確認其對祭祀公業舍人公之派下
    權存在，為有理由，應予准許；己○○先位請求確認其對祭
    祀公業舍人公之派下權存在，及備位請求確認其對於舍人公
    之會員權存在，均為無理由，不應准許。從而，原審就上開
    不應准許部分所為上訴人敗訴之判決，即有未洽，上訴意旨
    指摘原判決此部分為不當，求予廢棄改判，為有理由，應予
    准許；至上開應予准許部分所為上訴人敗訴之判決，核無違
    誤，上訴意旨猶執前詞指摘原判決此部分為不當，求予廢棄
    改判，為無理由，應予駁回。
八、兩造其餘之攻擊或防禦方法及未經援用之證據，經本院斟酌
    後，認為均不足以影響本判決之結果，自無逐一詳予論駁之
    必要，併此敘明。
九、據上論結，本件上訴為一部有理由，一部無理由，依民事訴
    訟法第450條、第449條第1項、第79條，判決如主文。
中    華    民    國    95    年    10    月    31    日
                    民事第四庭
                        審判長法  官  張劍男
                              法  官  丁蓓蓓
                              法  官  彭昭芬
正本係照原本作成。
如不服本判決，應於收受送達後20日內向本院提出上訴書狀，其
未表明上訴理由者，應於提出上訴後20日內向本院補提理由書狀
（均須按他造當事人之人數附繕本）上訴時應提出委任律師或具
有律師資格之人之委任狀；委任有律師資格者，另應附具律師資
格證書及釋明委任人與受任人有民事訴訟法第 466條之1第1項但
書或第2項（詳附註）所定關係之釋明文書影本。
中    華    民    國    95    年    11    月    3     日
                              書記官  丁華平
附註：
民事訴訟法第466條之1（第1項、第2項）：
對於第二審判決上訴，上訴人應委任律師為訴訟代理人。但上訴
人或其他法定代理人具有律師資格者，不在此限。
上訴人之配偶、三親等內之血親、二親等內之姻親，或上訴人為
法人、中央或地方機關時，其所屬專任人員具有律師資格並經法
院認為適當者，亦得為第三審訴訟代理人。


司法院資訊處製作；財團法人民間司法改革基金會備份。
